【裁判字號】    98,國簡上,2
【裁判日期】    980722
【裁判案由】    國家賠償
【裁判全文】
臺灣嘉義地方法院民事判決            98年度國簡上字第2號
上  訴  人  丁○○
被上 訴 人  嘉義縣水上地政事務所
法定代理人  乙○○
訴訟代理人  甲○○
            黃裕中律師
上列當事人間請求國家賠償事件，上訴人對於中華民國98年3月1
9日本院嘉義簡易庭98年度嘉國簡字第1號第一審判決提起上訴，
本院合議庭於98年7月8日言詞辯論終結，判決如下：
    主  文
上訴駁回。
第二審訴訟費用由上訴人負擔。
    事 實 及 理 由
甲、程序部分：
    依國家賠償法請求損害賠償時，應先以書面向賠償義務機關
    請求之。賠償義務機關對於前項請求，應即與請求權人協議
    。協議成立時，應作成協議書，該項協議書得為執行名義。
    賠償義務機關拒絕賠償，或自提出請求之日起逾30日不開始
    協議，或自開始協議之日起逾60日協議不成立時，請求權人
    得提起損害賠償之訴，國家賠償法第10條第1項、第11條第
    1項分別定有明文。查上訴人於原審起訴主張被上訴人應負
    國家賠償責任，而上訴人業於民國97年11月21日向被上訴人
    請求賠償，為被上訴人拒絕賠償，有上訴人提出之拒絕賠償
    函附於原審卷足按，且為兩造不爭執，是上訴人於原審起訴
    時已履行前述法條之前置程序規定，合先敘明。
乙、實體部分：
壹、上訴人方面：
一、聲明：
  (一)原判決廢棄。
  (二)被上訴人應給付上訴人新臺幣（下同）221,370元並自本件
    起訴狀繕本送達之翌日起至清償日止，按週年利率百分之5
    計算之利息。
  (三)第一、二審訴訟費用由被上訴人負擔。
二、陳述：除與原審判決書所載者相同茲予引用外，補稱：原判
    決謂被告之地政人員甲○○指界稱嘉義縣中埔鄉○○○段67
    -1號土地（下稱系爭土地）「有部分在陸地，有部分在溪底
    ，未與實地位置相差太遠」等語，惟實際上系爭土地乃全部
    沒入河床，即與甲○○所指位置相差甚鉅，並非相隔不遠，
    難謂其執行職務無疏失之處。且甲○○自承鈞院96年度執字
    第1313號執行事件（下稱系爭執行事件）於96年3月19日至
    系爭土地現場指界時，書記官未於現場製作查封筆錄，甲○○係在空白筆錄上簽名，顯見其在查封指界之過程有嚴重之
    疏失。再者，證人丙○○、戊○○皆到庭證述甲○○指界時
    確有指到龍眼樹、檳榔樹之部分，益證甲○○並非指界系爭
    土地於溪底。
三、證據：除援用原審立證方法外，提出官田鄉農會2008年菱角
    節菱角種植產量、收成新聞報導1份。
貳、被上訴人答辯則以：
一、聲明：
  (一)上訴駁回。
  (二)上訴費用由上訴人負擔。
二、陳述：除與原審判決書所載者相同茲予引用外，補稱：
  (一)依強制執行法第77條規定，查封時書記官應作成查封筆錄，
    載明不動產之所在地、實際狀況、使用情形等事項。惟本件
    系爭土地96年3月19日之查封筆錄乃由書記官將空白筆錄交
    由被上訴人所屬測量員甲○○簽名後，嗣再填入筆錄內容，
    則該筆錄顯未按上開規定製作，筆錄內容亦未經甲○○閱覽
    確認，是該筆錄形式與實質上均不符法定程序，應屬無效，
    不具證據能力，上訴人援引該筆錄主張甲○○指界錯誤云云
    ，係引用無證據能力之書證為舉證方法，容有未合。
  (二)次查，雖證人戊○○到庭證稱：甲○○所指界的地方，是在
    土地對面山坡地，非在溪底等語。但查另一證人丙○○證稱
    ：當時地政人員有轉身告訴我「有部分在陸上，有部分在河
    底」，此與證人在原審所為證述「到現場時地政人員說還沒
    有實際測量，但大概位置是有部分在陸地上，有部分在河裡
    」等語相符，是證人戊○○之供述內容，已有可疑。且原審
    法官曾電詢本件強制執行之估價師，其表示當初估價地點係
    執行債權人引導前往指界表示部分在溪底部分在陸地（含道
    路及雜木），有民事事件審理單附原審卷可稽。又嘉義縣市
    鑑定估價聯誼會（下稱鑑價聯誼會）98年6月18日（98）嘉
    估聯字第009號函記載：債權人代理人提供標的位置及照片
    ，由鑑定人核對現況（報告書內未註明有地上物)等語，與
    拍賣估價報告使用之鑑價方法顯無不同，與甲○○在本件所
    為陳述亦與此一致，足徵測量員甲○○到場指界並無錯誤。
  (三)按內政部92年9月26日台內地字第0920013536號函釋已指明
    地政機關就自認毋須確實測定各界址點位置，而僅需勘查了
    解土地坐落大略位置時，由測量人員依相關圖籍資料，以未
    攜帶測量儀器之方式提供服務，尚與鑑界需由一組測量人力
    以儀器實地測量鑑定界址位置之情形有別。系爭土地於96年
    3月19日由甲○○到場指界時，未以儀器測量，僅依相關地
    籍資料指出系爭土地大概位置，尚無違背其職務之內容，且
    其所指位置「有部分在陸地，有部分在溪底」，亦未與實地
    位置相差太遠，況其亦當場表明所指位置係未經實際測量之
    大概位置，足見被告執行職務無何故意或過失可言，上訴人
    自不得依據國家賠償法規定訴請被上訴人賠償。
  (四)末查上訴人買受系爭土地之意思表示與被上訴人所屬人員之
    指界間並無因果關係。蓋上開鑑價聯誼會稱96年間鑑定系爭
    土地及其地上物（檳榔、龍眼）時，係詢問債權人及查閱91
    年11月間拍賣記錄有檳榔及龍眼各30棵加以評估等語，顯見
    鑑價聯誼會係因鈞院執行處函請鑑定地上物、詢問債權人、
    查閱系爭土地先前拍賣記錄，自行認定以檳榔及龍眼各30棵
    評估，而拍賣公告附表所載地上物品檳榔、龍眼係轉載自鑑
    價報告，考諸上訴人稱「我沒有確定，我只是想有樹木就有
    土地」（原審卷98年3月5日筆錄第4頁），足見上訴人係因
    拍賣公告記載有地上物而決定投標，然該地上物之記載係源
    自於鑑估報告，而被上訴人所屬人員並未曾會同或接獲鑑價
    師詢問土地坐落位置，則甲○○所指位置與拍賣公告附表所
    載地上物品、數量完全無涉，則上訴人應買之意思表示縱因
    而錯誤，亦與被上訴人所屬人員指界範圍，無相當因果關係
    存在，而不符合國家賠償之構成要件。
  (五)按本件現場查封時，被上訴人機關僅為指界，並非鑑界，則
    土地確實坐落位置無從確定，殊不知執行法院、債權人或估
    價師如何計算地上作物數量？買賣雙方對標的物坐落位置既
    有疑義，本應申請地政機關進行鑑界，用以釐清標的物位置
    及其上現況。按本件既然執行法院、拍定人均未於拍定前申
    請鑑界，而「指界」無法確認土地確實坐落位置，則因指界
    所生不確定之危險，當然應由渠等自行承擔，要無將該責任
    轉嫁要求地政機關或其所屬人員負擔。
  (六)退一步言，縱鈞院認為本件被上訴人前皆主張均不足採，上
    訴人請求賠償之數額亦無理由。蓋上訴人請求金額221,370
    元，該上訴金額與原審請求之227,756元不符，上訴人主張
    之賠償項目，被上訴人均予否認。而上訴人先行支出之買賣
    價金、鑑價費用、各項規費均屬依法應墊付之程序費用，另
    加油費、利息支出，並無法證明與本件損害有何關聯，是該
    部分非屬所受損害。末查上訴人並未具體提出任何已定計劃
    、設備或其他特別情事，以實其可得預期利益之主張，是其
    請求農作收益為所失利益，亦無可採。
三、證據：除援用原審之立證方法外，並提出行政院內政部地政
    司92年9月26日台內地字第0920013536號函釋網頁資料1份。
參、本院依職權調閱本院89執全字第765號、96年度執字第1313
    號、96年度執字第5212號等執行卷宗。
肆、不爭執事項：
一、本院系爭執行事件於96年3月19日之執行（指界）筆錄確實
    為本院書記官於履勘現場後所製作，被上訴人所屬地政人員
    甲○○係簽名於空白筆錄上。
二、系爭土地業經上訴人拍定買受，且經本院核發權利移轉證書
    移轉予上訴人。上開不爭執事項，業據本院調取系爭執行案
    件卷宗查明無訛，堪信為真實。
伍、爭執事項：
    被上訴人所屬地政人員甲○○，於96年3月19日關於系爭土
    地之指界有無錯誤即上訴人依據國家賠償法第2條第2項請求
    被上訴人賠償，有無理由？茲分述如下：
一、按當事人主張有利於己之事實者，就其事實有舉證之責任，
    民事訴訟法第277條前段定有明文。次按公務員於執行職務
    行使公權力時，因故意或過失不法侵害人民自由或權利者，
    國家應負損害賠償責任，國家賠償法第2條第2項前段定有明
    文。依此規定，國家賠償責任之成立，係以公務員之違法有
    責行為為其前提。綜諸同條第3項國家於賠償後，對於造成
    損害有故意或重大過失之公務員有求償權，是顯然採取國家
    代位責任之理論。本此而論，國家賠償法第2條第2項前段國
    家賠償之要件為：(1)行為人須為公務員。(2)須為執行職務行
    使公權力之行為。(3)行為係屬不法。(4)行為人有故意或過失
    。(5)人民之自由或權利受到侵害。(6)不法之行為與損害之發
    生須有相當因果關係。本件上訴人起訴主張被告機關之公務
    人員執行公權力故意或過失不法侵害其權利乙節，既為被上
    訴人所否認，則上訴人自應就其主張之此部分事實負舉證之
    責。
二、經查，上訴人主張其所拍定之系爭土地，經鑑界結果係全部
    沒入河床，並無拍賣公告所載之檳榔樹與龍眼樹，而本院系
    爭執行事件於96年3月19日至現場指界時，係由債權人臺灣
    中小企銀之代理人丙○○導引到場，被上訴人則派地政人員
    甲○○到場指界，且執行筆錄則係記載「地政人員提出67-1
    號土地地籍圖一份附卷，據其指示位置67-1號土地鄰柏油道
    路邊，種有檳榔、龍眼。…」乙節，業據其提出經濟部水利
    署第五河川局河川公地圖影本1份，並經本院依職權調閱系
    爭執行事件查明無訛，復為兩造所不爭執，堪認屬實。惟依
    內政部92年9月26日台內地字第0920013536號函釋略以：「
    …。地政機關為便利法院及土地所有權人之實際需要，就該
    等自認毋須確實測定各界址點位置，而僅需勘查瞭解土地坐
    落大略位置時，由測量人員依相關圖籍資料，以未攜帶測量
    儀器之方式提供服務，尚與鑑界需由一組測量人力以儀器實
    地測量鑑定界址位置之情形有別，且因其工作量及成本不同
    ，故其所繳基地號勘查費為不論面積大小，每單位以新臺幣
    四百元計收，而鑑界費為每單位新臺幣四千元計收，以每筆
    每公頃為計收單位，不足一公頃者，以一公頃計，超過一公
    頃者，每增加半公頃增收半數，增加不足半公頃者，以半公
    頃計；至面積超過十公頃者，得視實際需要，另案核計。…
    」等內容可知，被上訴人不論係受法院囑託或人民申請所為
    之指界，其所屬地政人員僅須攜帶相關圖籍資料，以未攜帶
    測量儀器之方式指出土地坐落大略位置即可，則被上訴人之
    地政人員甲○○於系爭執行事件96年3月19日到場指界時，
    未以儀器測量，僅依相關地籍資料指出系爭土地大概位置，
    且依上開筆錄內容所載，其所指位置係「鄰柏油道路邊，種
    有檳榔、龍眼」，核與證人丙○○到院證述：「這個部分是
    當場地政人員告訴我們的，他說有哪邊到哪邊等語，有幾顆
    檳榔樹及龍眼樹等，地政人員是指界了大概位置而已。地政
    人員有提到『臨柏油路旁』。」等語相符（見本院卷第45頁
    ），堪認被上訴人所屬地政人員甲○○在未經實際測量之狀
    況下，就系爭土地之大略位置已為指出，難認有何違背其職
    務之行為；而其中所載關於「種有檳榔、龍眼」等地上物，
    依上述內政部函釋之說明，並非指界所必須確認之事項，縱
    認被上訴人所屬地政人員甲○○前述指界之結果與系爭土地
    經實際鑑界後之結果不符而有若干誤差，該等錯誤亦係因指
    界本身並無法確認土地之實際位置始然，並無任何不法之情
    ，且上訴人就此亦未舉證以實其說，自難認被上訴人所屬公
    務員執行本件職務，係有何故意或過失之不法行為。
三、再查，本件上訴人於原審即自認其係依據本院拍賣公告所載
    內容，認系爭土地上既有樹木，就有土地等情（見原審卷附
    之起訴狀及98年3月5日言詞辯論筆錄第4頁）。是系爭土地
    拍賣公告之動產附表雖載有「檳榔、龍眼」及其最低拍賣價
    格，惟該等地上物之查估及鑑價，係由系爭執行事件之債權
    人代理人提供標的位置之照片，由鑑定人核對現況，鑑定人
    經現場核對後再與債權人代理人確認無誤後出俱土地鑑價報
    告書；又鑑定人於96年8月10日接獲本院民事執行處函請鑑
    定系爭土地之地上物（檳榔、龍眼）時，係詢問債權人及查
    閱91年11月間拍賣記錄以檳榔及龍眼各30棵加以評估，而系
    爭土地拍賣公告附表所載之「檳榔、龍眼」及其最低拍賣價
    格，即係依據系爭土地之鑑價報告而來等事實，有嘉義縣市
    定鑑定估價聯誼會98年6月18日（98）嘉估聯字第009號函附
    卷足按（見本院卷第62至63頁），亦經本院書記官即證人戊○○到庭證述：「（問：拍賣公告上所載的地上物部分，依
    據何來？）答：是根據鑑價師去現場估價所製作的鑑價書，
    這個部分如前述，鑑價公司是依據債權人所給的照片去現場
    的。」等語明確（見本院卷第47頁），復為兩造所不爭，應
    認為真正。是以系爭拍賣公告所載之地上物內容及價格既係
    依據上開鑑價報告而來，而系爭土地及地上物之鑑價過程則
    係由債權人代理人提供標的位置之照片，由鑑定人核對現況
    ，鑑定人經現場核對後再與債權人代理人確認無誤；而地上
    物部分則係詢問債權人及鑑定人查閱91年11月間拍賣記錄以
    檳榔及龍眼各30棵加以評估認定，並非依被上訴人指界之內
    容所為，則上訴人依系爭土地拍賣公告所載內容自行推認系
    爭土地之現狀，顯與被上訴人所屬地政人員之指界行為無關
    ，即二者間並無相當因果關係存在，是揆諸首揭說明，上訴
    人所為之本件請求，於法即有未合，無從准許，應予以駁回
    。
陸、綜上所述，上訴人本於國家賠償法第2條第2項之法律關係，
    請求被上訴人給付221,370元之損害賠償及自本件起訴狀繕
    本送達之翌日起至清償日止，按週年利率百分之5計算之遲
    延利息，為無理由，不應准許。其假執行之聲請亦失所附麗
    ，應併予駁回。則原審為上訴人敗訴之判決，及駁回其假執
    行之聲請，於法並無不合。上訴意旨指摘原判決不當，求予
    廢棄改判，為無理由，應予駁回。
柒、本件事證已臻明確，兩造其餘攻擊或防禦方法核與判決結果
    無影響，爰不逐一論述，附此敘明。
捌、據上論結，本件上訴為無理由，依民事訴訟法第436條之1、
    第449條第1項、第78條，判決如主文。
中    華    民    國    98    年    7     月    22    日
                  民一庭審判長法  官  林世芬
                              法  官  張鶴齡
                              法  官  游悅晨
本判決不得上訴。
以上正本係照原本作成。
中    華    民    國    98    年    7     月    22    日
                                  書記官  張富


司法院資訊處製作；財團法人民間司法改革基金會備份。
